臺灣臺北地方法院民事判決　九十一年度簡上字第九號
　　上　訴　人　達盛旅行社股份有限公司
　　法定代理人　丙○○○
　　被上訴人　　金鷹旅行社股份有限公司
　　法定代理人　甲○○
　　訴訟代理人　丁○○
　　　　　　　　乙○○
右當事人間請求損害賠償事件，上訴人對於中華民國九十年十月三十一日本院台北簡
易庭九十年度北簡字第一二四七一號第一審判決提起上訴，本院判決如左：
    主  文
原判決廢棄。
被上訴人應給付上訴人新台幣貳拾萬仟伍佰拾貳元，及自民國九十年八月四日
起至清償日止，按年息百分之五計算之利息。
第一、二審訴訟費用由被上訴人負擔。
    事  實
甲、上訴人方面：
  壹、聲明：如主文所示。
  貳、陳述：除與原審判決書所載者相同茲予引用外，補稱：
    一、兩造旅遊契約明白約定回程班機以「晚班機為準」，此在旅遊界有一定之涵
        義。蓋旅行社每班機早晚作不同之收費，並明列於廣告中，是晚班機實為本
        契約之重要給付。
    二、依證人陳奇宏、林妙娟之證詞可知，被上訴人受僱人即日本當地導遊曾代被
        上訴人表示願意賠償每位旅客新台幣（下同）二千元，希望旅客可接受早班
        機回台，惟不被接受而作罷。且被上訴人並不否有二千元賠償之事宜，是如
        回程班機與被上訴人無涉，何以日本導遊會代被上訴人談論賠償事宜。
    三、對被上訴人抗辯之陳述：
      (一)、被上訴人所提之行程表雖註明為日亞航EG203上午十一時三十分，惟該行
          程未為上訴人同意，且其性質僅是附件，兩造之約定仍應以契約為據。
      (二)、被上訴人有承諾補正晚班機，九十年七月十一日上訴人取得被上訴人之行
          程後，為免有誤，故於當日下午四時許，即向華航預定晚間之回程機票。
          於七月十三日始交付團費，因第二天即週六不上班，七月十五日即將出發
          ，而所有通知均已發出，無法臨時取消，再經被上訴人保證班機已改為晚
          班機，始同意交付團費，非上訴人同意變更航次。
      (三)、蓋上訴人如對於十一時三十分之班機無意見，何以仍會花費三十餘萬元為
          旅客預定機票。
  、證據：援用原審之立證方法，並補陳
    一、請求訊問證人黃甘霖、李正芳。
    二、華航公司之訂票紀錄。
乙、被上訴人方面：
  壹、聲明：駁回上訴。
  貳、陳述：除與原審判決書所載者相同茲予引用外，補稱：
    一、被上訴人沒有保證開晚班機的機票，契約上「晚班機」是在蓋完章之後才填
        上的，並無共識，而比原來的班機晚就稱為「晚班機」。雖然契約寫晚班機
        ，但是上訴人未付定金，所以契約沒有成立。後來告知是EG203他們才付訂
        金，所以認定他們有同意，
    二、六月二十六日上訴人給付定金是屬EG203的十一時三十分班機，上訴人的副
        總有要求最後一班飛機我們有答應幫他們處理，但當時飛機很滿無法改班機
        ，七月十三日開票後我有把飛機的時間給他們，出發後他們的客人才表示不
        坐日亞航的飛機。
    三、回程前三天上訴人的副總有打電話給我，要求導遊一定要說服客人坐EG203
        回來，後來客人要求五千元賠償，我們的導遊是替上訴人他們解決問題，但
        是上訴人只承諾賠償二千元，這二千元若成立是上訴人要負擔，並非我們要
        負擔。
  、證據：援用原審之立證方法。
丙、依職權向日本亞細亞航空公司調閱本件EG203班機訂位資料。
    理  由
一、上訴人起訴主張：兩造簽立合團合約書，由上訴人所承攬之旅客李正芳等廿三名
    交付被上訴人，由被上訴人組成日本北海道八日遊之觀光旅行團，由於上訴人之
    旅遊客戶要求此次旅行之班機必須是：台北往日本限早上起飛，日本回台北限晚
    間起飛，因之上訴人特別於上開契約書第四項中註明：七月廿二日東京飛台北之
    機位以晚班機為準，並要求被上訴人能確實履行，惟於上開旅行團出發前即九十
    年七月十四日，上訴人聽聞被上訴人所訂回程機票，即日本回台北之機票並非晚
    間起飛，上訴人即面告被上訴人，此晚間回程機票，係旅客特別要求，並列入雙
    方契約條件之事項，不得有任何差失，請被上訴人務必做到，被上訴人則稱一定
    會將回程機票改為晚間起飛，請上訴人放心。嗣於旅遊期間，因上訴人與被上訴
    人接洽改班機之時，感到被上訴人無誠意改回程機票之時間，加上李正芳等廿三
    名旅客給上訴人壓力，要求被上訴人一定要提供晚間之回程機票，否則要向上訴
    人請求損害賠償，上訴人只能再為李正芳等廿三名旅客訂新機票，被上訴人於李
    正芳等廿三名旅客回程之時，還是無法將回程飛機時間改為晚間，致李正芳等廿
    三名旅客不願搭乘被上訴人原先所提供之上午十一時卅分之班機，而改搭上訴人
    所提供之新班機，被上訴人不能依與上訴人所簽之契約確實依債之本旨給付，致
    上訴人受有損害等語，復於本院補陳：晚班機因收費標準不同，在旅遊界有一定
    之涵義，且被上訴人之受僱人即日本導遊曾承諾以搭上午班機並賠償二千元等語
    。
二、被上訴人於原審則以：日亞航航空公司之東京至台北只有三班：十時、十一時卅
    分、十六時十五分，並無夜間班機。八十九年五月間上訴人要被上訴人提供行程
    ，六月四日被上訴人將行程給上訴人，上訴人因EG201是早班機不滿，通常若確
    定則會付定金，六月十四日簽約時有附行程表、時刻表等附件，是十時起飛之EG
    201班機，上訴人說找到較晚班機才付定金，被上訴人有說盡量改EG203班機，否
    則要上訴人找別家，．．．被上訴人與航空公司連繫結果於爭取到十一時卅分起
    飛之EG203班機，六月十八日告知上訴人是EG203班機，上訴人問是否有晚一點的
    ，被上訴人說航空公司說不可能，上訴人要求再試，被上訴人交涉結果不可能，
    有向上訴人說，上訴人沒有表示，因航空公司在團體出發前三個星期前要使用機
    位須付定金，被上訴人於六月廿六日航空公司最後通牒時向上訴人說若確定EG20
    3班機則要付訂金，上訴人於六月廿六日付定金，確定要使用該機位，被上訴人
    在七月二日以EG203班機之資料交付上訴人，上訴人於七月三日或四日之說明會
    是說搭EG203班機，皇爵假期是上訴人旅遊的名稱，上訴人於七月十二日將機票
    名單開給被上訴人，被上訴人於七月十三日將機票交上訴人，上訴人並將所有被
    上訴人團費，包括機票、食宿費用交被上訴人。客人的行程資料亦記載EG203班
    機，領隊是上訴人公司人員，被上訴人公司人員從未與上訴人客戶接觸，被上訴
    人係負責國外旅程吃、住機票訂位之事，被上訴人交上訴人之機票有去程有回程
    ，去程上訴人用了三張，最後東京至台北未用，上訴人與客戶之約定被上訴人均
    不知等語。復於本院補陳：被上訴人並未承諾晚班機，上訴人交付訂金即是同意
    十一時三十分EG203班機，賠償二千元部分係上訴人表示要負擔等語。
三、上訴人主張兩造於九十年六月十四日簽立合團合約書，上訴人所承攬之旅客李正
    芳等廿三名交付被上訴人，由被上訴人組成日本北海道八日遊之觀光旅行團之情
    ，為被上訴人所自認，復有被上訴人不爭執之合團合約書在卷可證，自堪採信。
    惟上訴人主張被上訴人承諾回程為晚班機一節，為被上訴人所否認，查：
  (一)、按當事人互相表示意思一致者，無論其為明示或默示，契約即為成立。民法第
      一百五十三條第一項定有明文。查兩造均不爭執合團合約書第四項其他協議事
      項記載「７／２２東京飛台北之機位以晚班機為準」，且被上訴人於原審所提
      出之合團合約書亦同記載（原審卷第四十三頁），足見該項記載應為兩造之合
      意，否則如係同被上訴人所辯係上訴人自行填載，被上訴人持有之契約應無可
      能為相同約定，是被上訴人抗辯並未同意此項約定顯與事實不符。蓋以合團契
      約書既經兩造簽名蓋章用印，則被上訴人徒以係上訴人單方之意思表示非屬事
      實。又定金之給付，固可推定契約成立，然契約成立，以當事人意思表示一致
      時，即發生契約之拘束力，定金之給付，於契約之履行時，即可成為給付之一
      部，然非可以此認定定金之給付係屬契約成立之要件。而本件兩造間契約，依
      合團合約所載，係於九十年六月十四日簽訂，是被上訴人即需受「７／２２東
      京飛台北之機位以晚班機為準」之拘束。又被上訴人辯稱日亞航航空公司之東
      京至台北有三班，東京起飛時間分別為十時、十一時卅分、十六時十五分，為
      被上訴人所敘明，並有上訴人提出之國際航線班機時刻表在卷可稽。而本件於
      九十年六月十四日訂約時，上訴人於九十年六月二十六日交付訂金，被上訴人
      固提出上午十一時三十分日亞航上午十一時三十分起飛之EG203班機，然被上
      訴人向日本亞細亞航空公司台北分公司預定本件機票之時間，係在九十年五月
      二十六日即作成，此有日本亞細亞航空公司台北分公司九十一年三月七日日亞
      航外發字第二○○二○一八號函在卷可稽。足見，被上訴人持有此機票早於兩
      造簽訂合團契約之前，而非如被上訴人所抗辯係兩造締約後，再由被上訴人訂
      位取得並交付予上訴人。則被上訴人所辯兩造簽定合團契約前，係提出日亞航
      上午十時起飛之EG201班機縱屬事實，惟EG203班機之機票既被上訴人於九十年
      五月二十六日向日亞航公司作成，顯見被上訴人於兩造訂約時即有可能以此班
      機為給付條件，惟未見兩造就此達成合意，益證上訴人對於上午十一時三十分
      起飛之EG203班機亦未同意，故於契約另註明「以晚班機為準」。是縱日亞航
      並無晚間起飛之班機，然就當事人「以晚班機為準」之真意，即應係十一時三
      十分起飛之EG203班機為晚班機之下午四時三十分由東京起飛之班機。
  (二)、兩造均不爭執上訴人於九十年六月二十四日交付訂金，七月十一日上訴人取得
      行程表並舉辦說明會，七月十三日上訴人交付團會予被上訴人。而兩造契約之
      真意，既係約定被上訴人提供較十一時三十分為晚之下午四時三十分由東京起
      飛之班機，上訴人交付訂金予被上訴人及被上訴人於七月十一日提出之行程表
      均屬履行契約義務之行為，並非兩造有合意變更之意思，是此並無免除被上訴
      人應提供晚班機之義務，是縱行程表八天記載「東京－台北　早餐後，整理行
      李，專車前往機場，由專人辦理登機手續後，搭乘豪華客機返回台北，結束愉
      快的北海道溫泉美食之旅。　飯店內和、洋式自助餐／機上套餐／Ｘ」；及在
      住宿飯店及班機時刻表中七月十五日「行程：台北／大阪　班次：日亞航空Ｅ
      Ｇ二三四　時間：12:  30/16: 00」「行程：大阪／札晃　班次：日本航空Ｊ
      Ｌ八七九　時間19: 00/20:55」七月廿一日「行程：札幌／東京　班次：日本
      航空ＪＬ五四二　時間10: 05/11:25」七月廿二日「行程：東京／台北　班次
      ：日亞航空EG203時間：11:  30/13:55」，有兩造均不爭執之有行程表及時刻
      表在卷可稽，惟上訴人另於九十年七月十一日下午四時許，即向中華航空公司
      預定七月二十二日晚上由東京七時三十五分起飛之回程機票，此有被上訴人不
      爭執之機票（原審卷被證四）及訂票單（上證一）在卷可證，足見，上訴人主
      張對於回程之EG203班機仍有爭執並非虛偽，蓋如上訴人同意被上訴人所提供
      之EG203班機，何以仍願另花費三十二萬餘元訂定機票。又證人即旅客林妙娟
      到場證述：在日本與地陪何野先生談的時候，他表示無法坐晚上的飛機，願意
      一個人賠我們新台幣兩千元，但我們沒有同意，但當時我們就隨意出價一個人
      賠五千元，他就沒有表示等語，被上訴人不否認其受僱人即日本當地導遊河野
      勝夫曾承諾如李正芳等二十三名旅客願意搭乘EG203班機返還臺灣，願賠償二
      千元之情，僅爭執該二千元係上訴人之副總表示願承擔云云，則就被上訴人之
      受僱人河野勝夫曾表示願意賠償二千元予李正芳等二十三人一節既均證人證述
      屬實，復為被上訴人所自認，自屬真正。至被上訴人所辯該賠償二千元係上訴
      人之副總表示欲賠償之情，既為上訴人所否認，被上訴人亦未舉證以供認定，
      自無可採。從而可知，上訴人自始至終對於被上訴人所提供之EG203班機應未
      同意，而被上訴人應有承諾提供較EG203晚起飛之班機，否則被上訴人之受僱
      人豈有可能向李正芳等旅客表示願意賠償損失。亦即，上訴人於被上訴人未依
      約定提供晚班機時，以預定之中華航空公司機票提供予李正芳等二十三名旅客
      回程搭乘，係為避免其違反與李正芳等人之約定，而被上訴人對於違反契約義
      務所致上訴人之損失自應負賠責任。至上訴人於七月十二日將機票名單開給被
      上訴人，被上訴人於七月十三日將依前揭行程所記載之四段機票交上訴人，上
      訴人並將所有被上訴人團費，包括機票、食宿費用交被上訴人，關於前揭定金
      、機票及團費之交付及上訴人已使用上訴人所交付之前三段航空機票部分，雖
      兩造並無爭執，惟此係上訴人為履行與李正芳等二十三名旅客間之契約義務所
      必為之行為，非可推定上訴人同意回程之EG203班機，原審以上訴人收受機票
      時即可得知，且上訴人於斯時並無意見為論斷，顯未慮及契約之拘束力、上訴
      人另行購票及被上訴人受僱人承諾賠償之事實，而有誤會。
四、綜上所述，被上訴人並未依約定履行其契約之義務，上訴人為此購買晚班機回程
    之機會，共二十一張成人票、兒童票二張，共三十二萬三千五百三十二元，有被
    上訴人不爭執之機票、機票費用之旅行業代收轉付收據附於原審卷可參，是上訴
    人起訴請求被上訴人賠償前開金額及自起訴狀繕本送達翌日起之九十年八月四日
    起之法定遲延利息自無不許之理。原審為駁回上訴人請求之判決，自有未洽。上
    訴意旨指摘原判決不當，求予廢棄改判決，自應准許。
五、因本案事證已臻明確，兩造其餘主張陳述及所提之證據，均毋庸再予審酌，附此
    敘明。
六、據上論結，本件上訴為有理由，依民事訴訟法第四百三十六條之一第三項、第四
    百五十條、第七十八條、第四百六十三條，判決如主文。
中　　　華　　　民　　　國　　九十一　　年　　　七　　　月　　　九　　　日
                                        民事第四庭審判長法官　謝明珠
                                                        法官  劉又菁
                                                        法官  洪于智
右為正本係照原本作成
本判決不得上訴
中　　　華　　　民　　　國　　九十一　　年　　　七　　　月　　　九　　　日
　　　　　　　　　　　　　　　　　　　　　　　　　　法院書記官　林佳蘋
